臺灣雲林地方法院民事判決
111年度訴字第299號
原      告  中華開發資產管理股份有限公司


法定代理人  林德雲  
訴訟代理人  甘昊文  
被      告  林多木  
訴訟代理人  林三星  
上列當事人間請求分配表異議之訴事件，本院於民國111年8月4
日言詞辯論終結，判決如下：
    主  文
本院110年度司執字第5485號強制執行事件於民國111年3月8日製
作之分配表上，所載次序5、6分配給被告之新臺幣1,914,632元
應予剔除，不列入分配。
訴訟費用由被告負擔。
    事實及理由
壹、程序方面：
一、按債權人或債務人對於分配表所載各債權人之債權或分配金
    額有不同意者，應於分配期日1日前，向執行法院提出書狀
    聲明異議；前項書狀，應記載異議人所認原分配表之不當及
    應如何變更之聲明；異議未終結者，為異議之債權人或債務
    人，得向執行法院對為反對陳述之債權人或債務人提起分配
    表異議之訴，但異議人已依同一事由就有爭執之債權先行提
    起其他訴訟者，毋庸再行起訴，執行法院應依該確定判決實
    行分配；聲明異議人未於分配期日起10日內向執行法院為前
    2項起訴之證明者，視為撤回其異議之聲明；經證明者，該
    債權應受分配之金額，應行提存，強制執行法第39條、第41
    條第1項、第3項分別定有明文。本院110年度司執字第5485
    號拍賣抵押物強制執行事件（下稱系爭執行事件），原定於
    民國111年5月10日實行分配，原告於分配期日前之同年3月2
    8日具狀對於分配表聲明異議，並於同年4月25日提起本件分
    配表異議之訴，揆諸上開說明，原告提起本件分配表異議之
    訴，程序上並無不合。
二、次按訴狀送達後，原告不得將原訴變更或追加他訴，但請求
    之基礎事實同一者，不在此限，民事訴訟法第255條第1項第
    2款定有明文。本件原告起訴狀訴之聲明第1項原求為判決：
    系爭執行事件對被告【次序5、6】所分配之新臺幣（下同）
    1,914,632元，應為0元；原告【次序8】原分配0元，應改為
    956,852元，其分配表應由民事執行處重新分配。嗣於111年
    7月11日言詞辯論期日，變更該項訴之聲明為：系爭執行事
    件於111年3月8日製作之分配表上，所載次序5、6分配給被
    告之1,914,632元應予剔除，不列入分配。原告上開請求均
    是主張被告參與分配之債權不存在，且變更之訴與原訴之原
    因事實，有其社會事實上之共通性及關聯性，就原請求所主
    張之事實及證據資料，於變更之訴得加以利用，請求之基礎
    事實同一，依上開規定，應予准許。
三、被告未於最後言詞辯論期日到場，核無民事訴訟法第386條
    各款所列情形，爰依原告聲請，由其一造辯論而為判決。
貳、實體方面：
一、原告主張：債務人即訴外人林明欽積欠原告債務未履行清償
    ，經本院民事執行處以系爭執行事件就訴外人林明欽所有坐
    落雲林縣○○鄉○○○段000地號土地應有部分56分之13(下稱系
    爭不動產)進行強制執行，獲得變價款項2,258,899元，並於
    111年3月8日製作分配表，由被告受償1,914,632元，原告僅
    受償執行費30,793元。而被告於系爭執行事件自始未提出債
    權文件，原告否認被告對訴外人林明欽有分配表所載金額之
    債權存在，故提出本件分配表異議之訴。又分配表異議之訴
    屬形成之訴，其訴訟標的為對分配表之異議權，倘原告係以
    被告聲明參與分配之債權不存在為異議權之理由，其本質上
    即含有消極確認債權不存在訴訟之性質，如被告主張其債權
    存在，依舉證責任分配法則，自應先由主張該債權存在之被
    告負舉證之責，最高法院108年度台上字第2247號、101年度
    台上字第904號民事判決可資參照。故本件應由被告就債權
    存在之事實負舉證之責等語。並聲明：如主文第1項所示。
二、被告則以：訴外人林明欽為被告之兄，被告當時有農作所得
    ，陸陸續續借錢予訴外人林明欽，兄弟之間在那個年代並沒
    有簽立借據，因被告年紀很大，時間也久，要被告提出財物
    金流有所困難，但被告對訴外人林明欽之債權確實存在，且
    在地政機關處也有相關之債權證明云云。並聲明：原告之訴
    駁回。
三、兩造之不爭執事項：
  ㈠訴外人林明欽為被告之兄長。
  ㈡訴外人林明欽將系爭不動產，以雲林縣北港地政事務所收件
    字號：北地資字第063410號，於90年5月23日登記，設定擔
    保債權總金額最高限額200萬元之抵押權(下稱系爭抵押權)
    予被告。
  ㈢訴外人臺灣土地銀行股份有限公司向本院聲請拍賣訴外人林
    明欽之系爭不動產，由本院執行處以110年度司執字第5485
    號強制執行案件受理在案，後由第三人以2,258,899元拍定
    系爭不動產，被告則以土地共有人聲明優先承買，因訴外人
    林明欽之其他債權人參與分配，故由本院執行處於111年3月
    8日作成強制執行金額分配表，其中分配次序5、6之債權人
    為被告，分配金額分別為15,196元、1,899,436元；分配次
    序8之債權人為原告，分配金額為0元。本院執行處就分配次
    序1-4之部分已完成發款，分配次序5-6之部分，因原告對被
    告提起本件訴訟，故將被告應受分配之金額予以提存。
四、兩造之爭點：
  ㈠訴外人林明欽設定系爭抵押權予被告所擔保之債權是否存在?
  ㈡原告之請求有無理由?　　
五、本院之判斷：
　㈠按分配表異議之訴屬形成之訴，其訴訟標的為對分配表之異
    議權，倘原告係以被告聲明參與分配之債權不存在為異議權
    之理由，其本質上即含有消極確認債權不存在訴訟之性質，
    如被告主張其債權存在，依舉證責任分配法則，自應先由主
    張該債權存在之被告負舉證之責（最高法院101年度台上字
    第904號判決意旨參照）。又稱消費借貸者，謂當事人一方
    移轉金錢或其他代替物之所有權於他方，而約定他方以種類
    、品質、數量相同之物返還之契約，民法第474條第1項定有
    明文。是當事人主張有金錢借貸關係存在時，須就其發生所
    具備之特別要件即金錢之交付及借貸意思表示互相一致負舉
    證之責任。再者，一般抵押權基於抵押權之從屬性，必先有
    被擔保債權之存在始得成立，若所擔保之債權不存在，縱為
    抵押權之設定登記，亦難認其抵押權業已成立；且當事人為
    借款債務設定一般抵押時，縱先為設定登記，再為金錢之交
    付，亦不得因已為設定登記，即反推已交付金錢或指已交付
    金錢為常態事實。
　㈡本件被告雖主張其對訴外人林明欽之債權200萬元確實有存在
    云云，並偕同證人即代書林賢自行到庭接受調查，而據證人
    林賢到庭之證述內容，其雖有幫忙辦理系爭抵押權之設定登
    記事宜，並有詢問被告及林明欽他們有沒有借款到200萬元
    ，他們也說有等情，然其亦證述並未看見被告與訴外人林明
    欽他們實際借錢的過程，上開情形只是聽他們2個這樣講等
    語（見本案卷第156至159頁），足見證人林賢只是聽聞被告
    與訴外人林明欽之陳述，尚難證明被告確有交付借貸金錢20
    0萬元予訴外人林明欽之事實，自無從認定被告與訴外人林
    明欽間有成立消費借貸200萬元之債權債務關係。此外，被
    告復未能提出其他證據證明有利於己之事實，故被告上開所
    辯並不足採。
　㈢綜上，被告既未能舉證證明其對於訴外人林明欽有系爭抵押
    權所擔保之200萬元借款債權存在，則其於系爭執行事件中
    受分配，於法即有未合。從而，原告依強制執行法第41條第
    1項前段規定，訴請將系爭執行事件中本院民事執行處於111
    年3月8日所製作分配表中次序5所列被告之執行費15,196元
    及次序6所列被告之1,899,436元借款本金債權，予以剔除，
    不列入分配，為有理由，應予准許。
六、本件判決之基礎已臻明確，兩造其餘之攻擊方法及舉證，對
    判決之結果不生影響，毋庸一一論列，併予敘明。　　
七、訴訟費用負擔之依據：民事訴訟法第78條。
中　　華　　民　　國　　111 　年　　8 　　月　　18　　日
                  民事第一庭    法  官  廖國勝
以上正本係照原本作成。
如對本判決上訴，須於判決送達後20日內向本院提出上訴狀。如
委任律師提起上訴者，應一併繳納上訴審裁判費。
中　　華　　民　　國　　111 　年　　8 　　月　　18　　日
                                書記官　林可芯